Inventaris van het archief van de Commissie voor het Notariaat, 1947-1952 (1955)
Nationaal Archief, Den Haag
Commissie voor het Notariaat
Cie. Notariaat
1947-1955
merendeel 1947-1952
J25535
0.40 meter; 31 inventarisnummers.
Normale geschreven, getypte en gedrukte documenten, geen bijzondere handschriften.
Nationaal Archief, Den Haag
Het archief van de Commissie voor het Notariaat (1947-1955) bevat notulen, correspondentie tussen leden onderling, en met instanties als het ministerie van Justitie, de Pensioenraad en de Broederschappen der Notarissen en Kandidaat-Notarissen. Daarnaast bevat het archief onderzoeksrapporten naar waarnemingen, inkomens- en onkostenberekeningen, verwachte pensioenkosten en concepten voor het pensioenreglement.
Archiefvorming
Geschiedenis van de archiefvormer
Bij brief d.d. 16 maart 1946 deelde de minister van Justitie aan de hoofdbesturen van de Broederschappen der Notarissen en Kandidaat-Notarissen mede dat hij het instellen van een leeftijdsgrens voor pensionering, met daaraan verbonden een pensioenregeling, noodzakelijk achtte.
Tevens gaf hij in deze brief te kennen twee beginselen voorop te willen stellen:
de leeftijdsgrens diende gesteld te worden op 70 jaar.
het beginsel dat er geen financiële relatie tussen de overheid en de notaris bestaat diende behouden te blijven.
Gezien het tweede punt kon er geen sprake zijn van een staatspensioen, en diende het notariaat de middelen voor de pensioenregeling zelf op te brengen.
Wél zou de regeling wettelijk verplicht gesteld kunnen worden.
In het op 30 april 1947 door de beide Hoofdbesturen uitgebrachte advies werden deze door de minister gestelde beginselen als grondbeginselen aanvaard.
Verder stelden de Hoofdbesturen voor het ouderdompensioen te stellen op ƒ 4.000,--, welk bedrag gelijk was aan het rijksambtenarenpensioen. Dit bedrag zou opgebracht moeten worden door een omslagsysteem.
Ondertussen had de minister bij beschikking d.d. 12 maart 1947 een commissie ingesteld welke hem rapport uit moest brengen over:
de overweging of wetswijziging noodzakelijk geworden was, in verband met de benoeming van een vrouw tot notaris, welke benoeming inmiddels had plaatsgehad
Bij Koninklijk besluit van 7 februari 1947 werd mejuffrouw C. Bletz benoemd tot notaris te Amsterdam.Helaas overleed zij reeds enige maanden na haar benoeming.
de problematiek van de leeftijdsgrens en de daaraan verbonden pensioneringsregeling, voor notarissen en kandidaat-notarissen.
Deze commissie bestond uit prof. mr. A. Pitlo (voorzitter), notaris F.W. Swane, kandidaat-notaris mr. F. Kleijn (leden), en mejuffrouw mr. C.A. Appelboom, hoofdcommies bij het Departement van Justitie als secretaresse.
Betreffende de overweging of wetswijziging in verband met de benoeming van een vrouw tot notaris noodzakelijk geworden was, zond de commissie op 30 januari 1948 een verslag aan de minister, met een ontwerp bevattende wijzigingen van de wet op het notarisambt.
Het rapport van de commissie over de leeftijdsgrens en de daaraan verbonden pensioneringsregeling werd, door de vele problemen welke de commissie in deze materie ondervond, echter pas in maart 1952 aan de minister verzonden, welke het op 25 maart dat jaar doorzond aan de Broederschappen voor advies.
Enige punten uit dit rapport:
Ontslag op 70-jarige leeftijd voor alle notarissen, met als overgangsmaatregel bij inwerkingtreding van dit voorschrift, het voorstel dat de minister binnen een periode van twee jaar alle pensioengerechtigde notarissen zou ontslaan (Op 1 januari 1952 waren er 101 notarissen van 70 jaar en ouder).
Pensionering óók voor notarissen welke niet, of slechts gedeeltelijk, hadden bijgedragen.
Wettelijk verplichte verzekering voor alle in het notariaat werkzame (kandidaat-)notarissen.
Een ouderdomspensioen van ƒ 75,-- per kandidaat dienstjaar, met een maximum van ƒ 3.000,--, voor kandidaat-notarissen, en ƒ 150,-- per notaris dienstjaar, met een maximum van ƒ 5.000,-- voor notarissen.
Toekenning Weduwe- en wezenpensioenen.
De weduwepensioenen bedroegen respectievelijk ƒ 2.500,-- voor notarissen, en ƒ 1.500,-- voor kandidaat-notarissen.
Het wezenpensioen bedroeg 10% van het ouderdomspensioen, voor maximaal 5 kinderen.
Een invaliditeitspensioen kon wegens de daaraan verbonden extra kosten nog niet worden verwezenlijkt.
De premie zou voor notarissen 7,61% van de honoraria welke zij aan hun cliënten in rekening brachten, en voor kandidaat-notarissen 8,39% van hun als kandidaat genoten inkomen zijn.
Om fiscale redenen was bepaald dat de notarispremie door de cliënt aan het fonds verschuldigd was, doch door de notaris geïnd moest worden. Dit alles zou geen verzwaring van de lasten voor de cliëntele betekenen, daar het volgens het gebruikelijke tarief gedeclareerde bedrag uiteen zou vallen in honorarium en deelname fonds.
Een deel van de premie was bedoeld voor de coming-service, en een deel voor de back-service.
De back-service, welke op 30 miljoen was becijferd, zou op deze wijze in 25 jaar zijn opgebracht.
Een deel van de actuarieel benodigde kandidaat-notaris-bijdrage was verwerkt in de notarispremie.
Voor de coming-service was uitgegaan van het kapitaaldekkingssysteem.
De notarissen zelf waren niet zo gelukkig met de voorstellen van de Commissie-Pitlo, en toen het rapport door het Hoofdbestuur op 11 september 1952 op de jaarlijkse vergadering aan de orde werd gesteld, toonde de vergadering zich "dankbaar, maar niet voldaan". In de op 3 januari 1953 te Amsterdam gehouden Algemene Vergadering, waaraan 475 notarissen deelnamen, kwam de oppositie echter pas goed los, en op 4 februari dat jaar vroeg het Hoofdbestuur opnieuw uitstel bij de minister voor nader beraad.
Het stelde een commissie in bestaande uit de heren:
A.G. Cool, W.G. Gramser, D.G. Heering, mr. F. Kleijn, mr. A.G. Lubbers Sr en mr. T.J. Rupp.
Mr. Kleijn had deel uitgemaakt van de Commissie-Pitlo, terwijl de overige heren de voornaamste opposanten tegen het rapport Pitlo waren.
Daar de minister echter overeenstemming onder de notarissen op korte termijn weinig aannemelijk leek, en gezien het feit dat het aantal notarissen van 70 jaar en ouder in de laatste vier jaar was gestegen van 65 tot 109 (oudere notarissen namen met een pensioenregeling in het vooruitzicht niet meer vrijwillig ontslag), vond hij verder uitstel niet verantwoord, en diende hij op 15 juni 1953 een wetsontwerp in, tot ontslag op 70-jarige leeftijd, vergezeld van ontwerpen van een stichtingsbrief en een pensioenreglement bij de Tweede Kamer der Staten-Generaal.
Een en ander was behoudens enige afwijkingen opgesteld op basis van de ontwerpen van de Commissie-Pitlo.
Hoewel het notariaat nog steeds verdeeld was, kreeg de minister uit de uitslagen van onder notarissen gehouden enquêtes de overtuiging dat er een meerderheid wél voor een pensioenregeling was, en op 26 maart 1954 kwam het ontwerp bij de Kamer in mondelinge behandeling.
Op 7 januari 1955 werd de stichtingsakte van het Pensioenfonds verleden.
Geschiedenis van het archiefbeheer
De stukken van het archief van de Commissie voor het Notariaat werden, samengebonden in omslagen, verdeeld over vier dozen aangetroffen.
Van enige ordening was echter nauwelijks sprake.
De verwerving van het archief
Overbrenging van een overheidsarchief
De verwerving van het archief
Het archief is krachtens bepalingen van de Archiefwet overgebracht.
Inhoud en structuur van het archief
2.09
Selectie en vernietiging
Ongeveer 25% van het aanwezige materiaal kwam voor vernietiging in aanmerking. Vernietigd zijn losse, niet ter zake doende, notities, geleidebrieven, ontvangstbevestigingen en kopie-brieven waarvan tevens het origineel werd aangetroffen.
Het archief omvat na inventarisatie drie dozen
Aanwijzingen voor de gebruiker
Openbaarheidsbeperkingen
Volledig openbaar.
Materiële beperkingen
Aanvraaginstructie
Openbare archiefstukken kunnen online worden aangevraagd en gereserveerd. U kunt dit ook via de terminals in de studiezaal van het Nationaal Archief doen. Om te kunnen reserveren dient u de volgende stappen te volgen:
U maakt een profiel aan op www.gahetna.nl, en logt vervolgens in
Via de archiefinventaris (alleen de beschrijvingen met rode nummers) selecteert u het gewenste archiefstuk door op de knop 'Reserveren' te klikken
In het volgende scherm geeft u aan op welke dag u het archiefstuk wilt inzien
Indien u zich bevindt in de studiezaal en een tafelnummer heeft ontvangen kunt u dit nummer vermelden. Als u geen tafelnummer heeft kunt u tafelnummer 777 laten staan
Vervolgens bevestigt u uw reservering door deze te versturen.
Verwant materiaal
Beschikbaarheid van kopieën
Publicaties
Geraadpleegde literatuur
"VERSLAG DER COMMISSIE IN ZAKE DE NOTARIELE OPLEIDING". De zogenaamde "Commissie Meyers", November 1932.
"GEDENKBOEK NOTARIELE EXAMENCOMMISSIE". Aangeboden aan de Staatscommissie voor het afnemen van het notarieel examen ter gelegenheid van de beëindiging harer werkzaamheden, door de Broederschap der Notarissen in Nederland en de Broederschap der Candidaat-Notarissen. Samengesteld onder leiding van de Stichting tot Bevordering der Notariële Wetenschap, 21 oktober 1961.
"DE GESCHIEDENIS VAN HET NOTARIAAT EN VAN DE BROEDERSCHAP DER NOTARISSEN IN NEDERLAND OVER DE JAREN 1943-1967". Geschreven ter gelegenheid van het 125-jarig bestaan der Broederschap op 1 januari 1968, door mr. H.W. Schraagen, notaris te Amsterdam. (Blz. 20 t/m 40).
Bijlagen
Installatie door Zijne Excellentie den Minister van Justitie van de Commissie voor het Notariaat op 12 Maart 1947 om 14.30 uur in het Departement van Justitie
Aanwezig zijn de Heeren Mr. J.H. van M a a r s e v e e n, Minister van Justitie, Prof. Mr. A. P i t l o, Voorzitter, Notaris F.W. S w a n e en Mr. F. K l e i j n, leden en Mejuffrouw C.A. A p p e l b o o m, Secretaris.
De Minister heet den Voorzitter en de leden der Commissie welkom en spreekt zijn voldoening er over uit, dat de heeren bereid zijn geweest zitting te nemen in deze Commissie.
Tot de taak van de Commissie zal behooren in de eerste plaats het overwegen of wetswijziging noodzakelijk is geworden in verband met de benoeming van een vrouw tot notaris, welke inmiddels heeft plaats gehad. Er dient te worden bekeken, wat noodig zal zijn als een ongehuwde vrouwelijke notaris later in het huwelijk treedt. De meest eenvoudige maatregel is ontslag doch niet in alle gevallen zou zulks billijk en noodzakelijk zijn.
Twee overwegingen doen zich hierbij gelden. Het algemeen sociale motief, dat de taak, die de gehuwde vrouw in haar gezin heeft, onvereenigbaar is met de functie van notaris. Dit motief spreekt hier minder sterk. Immers men wordt over het algemeen notaris op nogal gevorderde leeftijd en de gezinszorgen zullen dan minder drukkend zijn.
De andere overweging is het dienstbelang. Ook die overweging achtte de Minister hier minder dringend in verband met de bovenvermelde omstandigheid, dat door den meergevorderden leeftijd de gezinstaak minder omvangrijk zal zijn.
De Minister denkt niet, dat de Commissie zal komen tot de conclusie, dat in ieder geval ontslag noodzakelijk is. Zelfs kan het billijk zijn een gehuwde vrouw te benoemen bijvoorbeeld ingeval de man krankzinnig is of de vrouw buiten haar schuld gescheiden van tafel en bed. Niet een algemeene regel is hier te geven. Men moet zien wat de steen der wijzen is.
Neemt men als principe aan, dat een gehuwde vrouw als notaris kan worden benoemd of gehandhaafd, dan moet worden bekeken, welke voorzieningen noodig zijn in verband met de handelingsonbekwaamheid der vrouw.
Misschien kan de Commissie overwegen of de eisch kan worden gesteld, dat de vrouwelijke notaris op huwelijksvoorwaarden trouwt. Over het algemeen acht de Minister echter een dergelijk ingrijpen in het huwelijksvermogensrecht alleen ten aanzien van gehuwde vrouwelijke notarissen niet gewenscht.
Het tweede vraagstuk dat de Commissie ter bestudeering krijgt, betreft het ontslag te verleenen aan notarissen wanneer zij een bepaalden leeftijd hebben bereikt, eventueel met de noodige uitzonderingen.
Dit is een questie, welke reeds vele jaren een onderwerp van studie heeft uitgemaakt voor het notariaat en welke de Minister derhalve niet in den breede behoeft te omschrijven.
Zijne Excellentie dankt de leden voor hun tegenwoordigheid en verklaart de Commissie voor geïnstalleerd.
De Voorzitter dankt voor het in de leden gestelde vertrouwen en spreekt zijn voldoening er over uit iets te kunnen bijdragen aan de wetgeving op het terrein van het Notariaat.
---------------
Notaris Swane stelt de vraag of het ook in de bedoeling ligt dat de Commissie het pensionneeringsvraagstuk zal bezien, zulks in verband met de meening, welke had postgevat bij de Broederschap van notarissen, dat dit niet de bedoeling zoude zijn.
De Minister antwoordt, dat indien het pensionneeringsvraagstuk niet te scheiden blijkt van het vraagstuk van de leeftijdsgrens, de Commissie ook haar aandacht aan eerstgenoemd vraagstuk zal dienen te wijden.
Beschrijving van de series en archiefbestanddelen
- STUKKEN VAN ALGEMENE AARD, A.
  - Notulen van de vergaderingen, met bijlagen, 17 maart 1947-18 maart 1952; 1; 1 pak
  - Verslag betreffende het functioneren van de Commissie over de periode 12 maart 1947 tot 27 oktober 1949, c. november 1949; 2; 1 stuk
- STUKKEN VAN BIJZONDERE AARD, B.
  - Organisatie, I.
    - Verslag van de rede uitgesproken door de minister van Justitie bij het installeren van de Commissie bijlage: persbericht betreffende de installatie, 12 maart 1947; 3; 2 stukken
  - Door de Commissie gevoerde correspondentie, II.
    - met het ministerie van Justitie, april 1947-april 1952; 4; 1 omslag
    - met de Pensioenraad, maart 1948-januari 1950; 5; 1 omslag
    - met de Broederschappen der Notarissen en Kandidaat-Notarissen, april 1948-april 1951; 6; 1 omslag
    - met de Hollandsche Sociëteit van Levensverzekeringen N.V., maart-april 1950; 7; 1 omslag
    - met het ministerie van Financiën, september 1950-april 1952; 8; 1 omslag
    - met de Verzekeringskamer, januari 1951-januari 1952; 9; 1 omslag
    - met de actuaris J.A.T.M. Brans, mei 1951-maart 1952; 10; 1 omslag
  - Correspondentie van Commissieleden onderling, III.
    - prof. mr. A. Pitlo, maart 1949-april 1952; 11
    - mejuffrouw mr. Appelboom, juni 1947-april 1952; 12
    - notaris F.W. Swane, mei 1947-mei 1952; 13
    - kandidaat-notaris mr. F. Kleyn, juni 1947-november 1951; 14
  - Bij de Commissie ingekomen rapporten, IV.
    - Rapport van een onderzoek inzake waarneming van het notarisambt bij langdurige afwezigheid, ingesteld bij de heer H. Kooi, notaris te Middelstum, afschrift, 31 maart 1947; 15; 1 omslag
    - Rapport door de wiskundig adviseur, betreffende de te verwachten kosten, verbonden aan de pensioenregeling, met bijlagen, c. 1949; 16; 1 omslag
    - Rapport betreffende de berekening van de verhouding tussen inkomen en onkosten van notarissen, 25 maart 1949; 17; 1 stuk
      Anoniem
    - Rapporten door het Centraal Bureau van Bijstand, houdende een overzicht van de verhouding van salarissen van notarissen over de periode 1934 t/m 1948, 2 april en 4 mei 1949; 18; 2 stukken
    - Rapport door de Pensioenraad betreffende de pensioennormen en de financiëring van de pensioenen, afschrift, 12 december 1949; 19; 1 stuk
    - Rapport betreffende de verhouding tussen de verleden minuutakten en het aantal notarissen, 1 januari 1950; 20; 1 stuk
    - Rapporten door de Hollandsche Sociëteit van Levensverzekeringen N.V., betreffende de te verwachten uit te keren pensioenen van 1950 tot 1970, afschriften, 6 april en 22 december 1950; 21; 2 stukken
    - Rapport houdende een opgave van de notarissen welke gedurende de voorafgaande twee jaar hun praktijk in totaal langer dan twee maanden wegens ziekte of ouderdom hebben laten waarnemen, c. 1953; 22; 1 stuk
  - Door de Commissie uitgebrachte rapporten, V.
    - Stichtingsbrief van de stichting "Notarieel Pensioenfonds", Hoofdstuk I, algemene bepalingen, afschrift, z.d.; 23; 1 stuk
    - Stukken betreffende het ontwerpen van regelingen ter uitvoering van enkele artikelen van de stichtingsbrief van de stichting "Notarieel Pensioenfonds", alsmede een ontwerp-memorie van toelichting op de stichtingsbrief, 1950; 24; 1 omslag
    - Wet betreffende de invoering van een leeftijdsgrens voor de notarissen en oprichting van een "Notarieel Pensioenfonds", afschriften, met bijlagen, z.d.; 25; 1 omslag
    - Concept eindverslag, met bijlagen, 1950-januari 1951; 26; 1 omslag
    - Eindverslag van de Commissie, met eerste aangeboden wetsontwerp, 12 januari 1951; 27; 1 omslag
    - Gewijzigde wetsontwerpen, 1951; 28; 1 omslag
    - Wetsontwerpen (behandeling in de Eerste en Tweede Kamer der Staten-Generaal), afschriften, met bijlagen, 1952-1954; 29; 1 omslag
    - Nader gewijzigd concept pensioenreglement, met bijlagen, 2 april 1955; 30; 1 omslag
    - Concept pensioenreglement, 21 april 1955; 31; 1 omslag